【裁判字號】    99,消債更,21
【裁判日期】    990414
【裁判案由】    更生程序
【裁判全文】
臺灣嘉義地方法院民事裁定            99年度消債更字第21號
聲  請  人
即 債務 人  甲○○
上列當事人因消費者債務清理事件聲請更生及保全處分，本院裁
定如下：
    主  文
更生及保全處分之聲請均駁回。
聲請費用由聲請人負擔。
    理  由
一、按債務人不能清償債務或有部能清償之虞者，得依本條例所
    定更生或清算程序，清理其債務；債務人對於金融機構因消
    費借貸、自用住宅借款、信用卡或現金卡契約而負債務，在
    聲請更生或清算前，應提出債權人清冊，以書面向最大債權
    金融機構請求協商債務清償方案，並表明共同協商之意旨；
    協商成立者，應以書面作成債務清償方案，由當事人簽名、
    蓋章或按指印；協商不成立時，應付與債務人證明書，消費
    者債務清理條例第3條、第151條第1項、第4項分別定有明文
    。準此，債務人有不能清償債務或有不能清償之虞，且依前
    揭規定請求協商而協商不能成立時，始得依更生或清算程序
    清理其債務。又聲請更生或清算不合程式或不備其他要件者
    ，法院應以裁定駁回之。但其情形可以補正者，法院應定期
    間先命補正，同條例第8條亦定有明文。
二、聲請意旨略以：聲請人即債務人兒子早產，有視力上問題，
    前夫以孩子未來教育等藉口，要求聲請人擔任其房貸及車貸
    保證人，貸款購得車子及房子均為前夫所有，百萬債務卻由
    聲請人負擔，離婚後聲請人拼命加班，因輪班收入時高時低
    ，有不能清償債務情事，經友人告知可透過銀行協商分期償
    還，乃以書面向最大債權銀行請求共同協商債務清償方案，
    停繳貸款協商金額，本想一併協商完後一起繳款，但銀行專
    員告知房貸及車貸債務不能納入協商，結果貸款沒繳，銀行
    協商破裂，聲請人在申請書載明之還款金額是總債務之可償
    還金額，可能聲請人沒有協商經驗，不善表達導致銀行專員
    誤解，事後又因未繳車貸遭強制執行扣薪，聲請人非常無奈
    ，經公司同事告知提出更生聲請，聲請人有還款意願，且與
    台新國際商業銀行股份有限公司（下稱台新銀行）達成個別
    協商，又聲請人無擔保或無優先權之債務總額未逾新臺幣（
    下同）1,200萬元，復未經法院裁定開始清算程序或宣告破
    產，爰聲請更生及保全處分等語。
三、查聲請人於消費者債務清理條例施行後，於民國98年10月間
    曾向最大債權銀行即台新銀行請求共同協商債務，台新銀行
    考量聲請人於遠東國際商業銀行股份有限公司（下稱遠東銀
    行）房貸及和潤企業股份有限公司（下稱和潤公司）車貸之
    保證債務無法納入協商，聲請人表示每月扣薪8,000元至10,
    000元情形下，金融機構前置協商可月付5,000元至7,000元
    ，乃提供每月還款5,918元，46期，利率8％之協商方案，惟
    聲請人表示如無法整合保證債務即不願協商，致協商不成立
    等情，有聲請人提出之財團法人金融聯合徵信中心當事人信
    用報告、前置協商不成立通知書、台新銀行99年3月11日函
    附前置協商資料等在卷可稽，堪予採認。本件協商不成立，
    聲請人據以聲請更生，符合上揭前置協商程序之規定。
四、聲請人任職於奇美電子股份有限公司，業經提出勞工保險被
    保險人投保資料表為證，再經該公司南科分公司函附聲請人
    薪資明細中，自98年1月份至99年3月份各月應發金額總計65
    5,895元，扣除法院強制執行扣薪及其他應扣金額後之各月
    實發金額合計為439,910元，有該公司99年4月6日（99）奇
    字第10116號函附聲請人薪資資料、每月強制扣款金額及實
    付金額之明細在卷可稽，本院認聲請人98年1月至99年3月之
    平均每月薪資收入以43,726元（即655,89515，小數點以
    下四捨五入）認列，又扣除每月強制執行扣薪金額及其他應
    扣金額後，平均每月實領薪資以29,327元（即439,91015
    ）計算，應屬允當。
五、聲請人主張與前夫離婚後，兒子由其獨自扶養，每月生活費
    支出包括房租2,500元、膳食費3,000元、電費300元、交通
    費1,000元、通訊費500元、日用品1,000元、兒子學費4,440
    元、扶養費2,000元、車貸繳款5,000元、荷蘭銀行繳款4,50
    0元、台新銀行繳款5,100元、每月強制執行扣薪10,000元，
    共計每月支出39,340元，無法負擔協商還款金額等情。經查
    ：
  (一)按消費者債務清理條例之立法目的，乃在使陷於經濟上困境
    之消費者，得藉由更生或清算程序，清理債務，以妥適調整
    其與債權人之權利義務關係，並非幫助債務人保持其舊有之
    生活水平，故債務人果有不能清償債務或有不能清償之虞等
    情事，其生活程度自應受相當之限制，以維持一般人最低生
    活水平所需為準，否則對債權人即屬不公，應先敘明。
  (二)聲請人上開生活支出之主張，雖提出租金收據、火車票根、
    油費及日用品發票、電信繳費通知等為證，然本院參酌行政
    院內政部所公告97及98年度臺灣省低收入戶最低生活費用每
    人每月為9,829元（以每年家庭收入調查，計算出平均每人
    每月消費支出之60％作為最低生活費），聲請人在履行債務
    期間，生活開銷理當予以節制，除應積極開源，努力勤奮工
    作以增加收入償還債務外，其生活更須儉樸，並適當控制其
    生活費用支出，以達成勉力履行債務，符合公平正義及誠信
    原則，是認聲請人每月必要生活費用（包含食、衣、住、行
    、強制性保險等），依上開標準以每月9,829元計算，應屬
    合理。又聲請人主張離婚後獨自扶養就讀托兒所之未成年兒
    子，每月教育及扶養費支出共計6,440元（即4,440＋2,000
    ）乙節，業據提出戶籍謄本、離婚協議書、托兒所註冊費暨
    月費通知單、大林農會存摺明細等為證，參酌98年度綜合所
    得稅每人免稅額82,000元，亦即每月基本生活所需約6,834
    元，本院認聲請人以每月6,440元列計，應屬合理。又聲請
    人主張支出車貸及強制執行扣薪部分，雖提出臺灣臺南地方
    法院執行命令為證，然經本院函詢結果，遠東銀行及和潤公
    司目前均向臺灣臺南地方法院聲請強制執行扣薪中，扣薪總
    額為薪資三分之一等情，有遠東銀行99年3月19日陳報狀、
    和潤公司同年月17日函文、臺灣臺南地方法院民事執行處函
    文及奇美電子股份有限公司南科分公司函附上開扣薪資料可
    資參佐，而聲請人主張銀行繳款部分，如經協商成立即無扣
    除可能，於審酌聲請人是否能依協商條件還款時，自不予列
    計，是以上開聲請人每月扣除強制執行後薪資收入29,327元
    ，再扣除上開每月必要支出、教育及扶養費用後，剩餘13,0
    58元（29,327－9,829－6,440），顯足償還上開銀行提供之
    每月5,918元協商方案，聲請人既已負債大於資產，本即應
    較一般人更節約支出，撙節開銷，台新銀行於前置協商所酌
    定之每月應還款條件，應係在聲請人清償能力範圍內，並無
    不能清償債務之情事。
六、綜上，本件聲請人雖依消費者債務清理條例第151條第1項規
    定，踐行合法前置協商程序，惟經本院審酌後，認聲請人尚
    無不能清償債務或有不能清償之虞情形，故聲請人主張之情
    節難謂與消費者債務清理條例第3條所定要件相符，且上開
    欠缺又屬無從補正，依上說明，自應駁回其更生之聲請。又
    聲請人以聲請更生為由，具狀聲請保全處分，茲因本院業已
    裁定駁回更生之聲請，該保全處分之聲請自無必要，應併予
    駁回。
中    華    民    國    99    年    4     月    14    日
                  民事第三庭  法  官  陳端宜
以上為正本係照原本作成。
如不服本裁定，應於裁定送達後10日內，以書狀向本院提出抗告
，並繳納抗告費新臺幣1千元。
中    華    民    國    99    年    4     月    14    日
                              書記官  馬嘉蓮

司法院資訊處製作；財團法人民間司法改革基金會備份。
